【裁判字號】    98,易,425
【裁判日期】    980527
【裁判案由】    偽造文書等
【裁判全文】
臺灣高雄地方法院刑事判決               98年度易字第425號
公  訴  人  臺灣高雄地方法院檢察署檢察官
被      告  丙○○
                    樓
上列被告因偽造文書等案件，經檢察官提起公訴（97年度偵字第
4636號、97年度偵字第5101號），本院判決如下：
    主  文
丙○○共同意圖營利而違反任何人不得媒介外國人非法為他人工
作之規定，處有期徒刑拾月，減為有期徒刑伍月，如易科罰金，
以銀元參佰元即新臺幣玖佰元折算壹日。
    事  實
一、丙○○於民國93、94年間認識從事人力仲介之乙○○（業經
    本院以97年度審易字第427 號判決判處有期徒刑1 年，併科
    罰金新臺幣【下同】100 萬元，減為有期徒刑6 月，併科罰
    金50萬元確定），丙○○與乙○○均明知丙○○與印尼籍女
    子THIA NURHASANAH（中文姓名為廖帝雅，下稱「廖帝雅」
    ，另經檢察官為職權不起訴處分確定）並無結婚之真意，乙
    ○○為使廖帝雅於政府停止開放印尼國籍人來臺工作之際，
    順利媒介廖帝雅來臺為真實姓名、年籍不詳之「陳先生」工
    作，以從中賺取仲介費用；丙○○為圖賺取每年5 萬元之利
    益，竟共同基於意圖營利媒介外國人非法工作及與廖帝雅共
    同基於行使使公務員登載不實公文書之犯意聯絡，於94年4
    月25日，由乙○○陪同丙○○、廖帝雅，在印尼國勿加西市
    辦理結婚登記，並取得結婚說明書，丙○○、乙○○於94年
    4 月28日先行返臺。嗣於同年8 月8 日，經我國駐印尼臺北
    經濟貿易代表處簽發辦理結婚證件之認證文件後，丙○○於
    94年8 月25日持上開認證文件至嘉義市東區戶政事務所，填
    寫結婚登記申請書，辦理其與廖帝雅之結婚登記，使該不知
    情之承辦公務員將丙○○與廖帝雅於94年4 月25日結婚之不
    實事項登記於其職務上所掌之戶籍登記簿公文書上後，復核
    發戶籍謄本，並在丙○○之國民身分證背面配偶欄處登記廖
    帝雅姓名，足以生損害於我國戶政機關對於戶籍管理之正確
    性。廖帝雅於取得前開戶籍謄本後，於同年8 、9 月間某日
    ，持該戶籍謄本以配偶來台探親名義，填寫「中華民國簽證
    申請書」，向我國駐印尼臺北經濟貿易代表處申請停留簽證
    而行使之，使承辦之公務員不知有偽而據以核發廖帝雅之停
    留簽證（180 日），並於該簽證上註記欄登載「TS- 配偶丙
    ○○IDNO.Ｚ000000000 」，足生損害於外交機關核發停留簽
    證及對於外國人來臺管制之正確性。廖帝雅於同年9 月6 日
    入境臺灣後，隨即四處非法打工，於96年10月7 日為警查獲
    ，而循線查悉上情。
二、案經高雄縣政府警察局旗山分局（起訴書誤載為岡山分局）
    移送臺灣高雄地方法院檢察署檢察官偵查起訴。
    理  由
壹、證據能力部分：
    按被告以外之人於審判外之言詞或書面陳述，除法律有規定
    者外，不得作為證據。又被告以外之人於審判外之陳述，雖
    不符前4 條之規定，而經當事人於審判程序同意作為證據，
    法院審酌該言詞陳述或書面陳述作成時之情況，認為適當者
    ，亦得為證據，刑事訴訟法第159 條第1 項、第159 條之5
    第1 項分別定有明文。查本案認定事實所引用之卷證資料，
    除原已符同法第159 條之1 至第159 條之4 規定、及法律另
    有規定等傳聞法則例外規定，而得作為證據外，其餘卷證資
    料，並無證據證明係公務員違背法定程序所取得，檢察官及
    被告於審判程序中復均同意作為認定本件犯罪事實之證據，
    且本院審酌前揭陳述作成時之情況，並無違法取證之瑕疵，
    亦認以之作為證據為適當，是本件有關被告以外之人於審判
    外之言詞或書面陳述等供述證據，依前揭法條意旨，自均得
    為證據。
貳、實體部分：
一、訊據被告坦承與廖帝雅在印尼國辦理結婚，然否認有何上開
    犯行，辯稱：伊與廖帝雅有結婚之真意，並未自乙○○處收
    到5 萬元，且廖帝雅來臺前，伊曾多次匯款予廖帝雅，其2
    人並非假結婚等語。經查：
  (一)被告由乙○○陪同，於94年4 月23日共同搭機前往印尼，於
    同年月25日，與廖帝雅在印尼勿加西市辦理結婚登記，於同
    年月28日與乙○○一同返臺，嗣於同年8 月8 日，經我國駐
    印尼臺北經濟貿易代表處簽發辦理結婚證件之認證文件後，
    被告於同年月25日持上開認證文件至嘉義市東區戶政事務所
    ，填寫結婚登記申請書辦理結婚登記，使承辦公務員將被告
    與廖帝雅於94年4 月25日結婚之事項登記於其職務上所掌之
    戶籍登記簿，並在被告之國民身分證背面配偶欄處登記廖帝
    雅姓名，且據以發給戶籍謄本，被告嗣將戶籍謄本交付乙○
    ○郵寄至印尼予廖帝雅收受後，由廖帝雅於同年8 、9 月間
    某日，以配偶來台探親名義，填寫「中華民國簽證申請書」
    ，向我國駐印尼臺北經濟貿易代表處申請並核發廖帝雅之停
    留簽證（180 日），且於該簽證上註記欄登載「TS- 配偶丙
    ○○ID NO.Ｚ000000000」等語，嗣廖帝雅於94年9 月6 日入
    境臺灣，因逾期居留，於96年10月7 日為警查獲之事實，業
    經被告於本院審理中坦白承認（見本院審易卷第75頁、本院
    易字卷第42頁）；並有廖帝雅之護照、中華民國居留證、查
    獲行蹤不明外籍勞工案件通知書、結婚登記申請書、結婚說
    明書、認證書、聲明書、入出境資料可參（見警卷第7 、13
    頁、偵卷第4 至7 、15至17頁），應堪認定。
  (二)又真實姓名、年籍不詳之「陳先生」委託乙○○媒介廖帝雅
    前來臺灣工作，因當時印尼勞工凍結，所以請被告幫忙，由
    乙○○帶被告至印尼認識廖帝雅並辦理結婚，委託被告擔任
    人頭老公，可獲得5 萬元，乙○○共收受155,000 元之事實
    ，業據證人乙○○於警詢及本院審理中陳述明確（見警卷第
    8 至9 頁、本院易字卷第40至41頁）；核與證人廖帝雅於警
    詢及偵查中陳稱：伊為了來臺灣工作，經由乙○○安排與被
    告假結婚，先後交付155,000 元予乙○○，其中包括支付被
    告1 年之人頭老公費用50,000元，來臺後自己住在高雄打零
    工，未與被告同居或發生性關係等語相符（見警卷第1 至2
    頁、偵卷第9 至11頁）；參以被告於本院審理中陳稱：前往
    印尼之機票及食宿費用都是別人支付等語（見本院易字卷第
    47 頁） ，如被與廖帝雅有結婚之真意，何以上開費用非其
    自行負擔，而係由第三人代為支付，且無任何親屬陪同，僅
    由辦理人力仲介之乙○○陪同前往印尼結婚？又被告與廖帝
    雅本不相識，而係經由證人乙○○陪同其前往印尼與廖帝雅
    碰面並短暫接觸，衡情應難以於短期間內驗證對方之背景、
    家庭及經濟狀況；佐以婚姻乃終身大事，理應慎重待之，被
    告與廖帝雅為不同國籍之人，長久各自身處不同國家，其2
    人之生活習慣、風土民情畢竟不同，在互相認知有限之情況
    下，豈會於短暫見面未經交往即草率互訂終身？是被告明知
    乙○○為媒介廖帝雅入台工作，以賺取仲介費用，同意以假
    結婚之方式掩護廖帝雅入境臺灣工作，並獲取每年50,000元
    人頭老公利益之事實，應堪認定。至被告雖以前開情詞置辯
    ，且證人乙○○於本院審理中亦附和其詞，並證稱：被告與
    廖帝雅於結婚登記前，私下有討論結婚之事，有結婚之真意
    等語。惟：
  1.被告於警詢中業已陳稱：乙○○要辦理廖帝雅入境臺灣幫傭
    ，要求伊擔任人頭以假結婚之方式幫忙廖帝雅入境等語（見
    警卷第6 頁），足見被告與證人乙○○前往印尼前已談定由
    被告擔任人頭老公，以假結婚之方式幫助廖帝雅入境來臺灣
    工作甚明。又被告於本院審理中陳稱：廖帝雅來臺當日未撥
    打電話予伊等語（見本院一卷第46頁），如其2 人有結婚真
    意，則自被告於94年4 月28日從印尼返回臺灣之日，至廖帝
    雅於94年9 月6 日來臺之日，其間相隔有3 月之久，何以廖
    帝雅未聯絡至親之被告而係通知辦理人力仲介之證人乙○○
    接機，並堅持不與被告同居，自行四處工作，終因逾期停留
    而遭查獲？益徵其2 人假結婚之實。至被告提出之單據（見
    本院審易卷第79頁），並未載受款人係廖帝雅，是否為匯款
    與廖帝雅乙節，已非無疑，縱使被告確曾匯款予廖帝雅，然
    匯款之原因多端，亦不足據此即認其2 人有結婚之真意，被
    告所辯，不足採信。
  2.證人乙○○於其被訴之偽造文書案件（本院97年度審易字第
    427 號），業已坦承以仲介外籍勞工來臺工作為業，並提供
    旅遊食宿費用及支付被告5 萬元人頭費用為代價，為被告與
    廖帝雅辦理假結婚等情，有上開案件之判決在卷可參（見本
    院審易卷第4 至8 頁）。如被告與廖帝雅結婚為真，證人乙
    ○○大可於自身之刑事案件中持之為己辯護，何須故為不利
    於己之不實陳述而自陷於罪？堪認證人乙○○於本院審理中
    證陳被告與廖帝雅有結婚之真意等語，應係事後迴護被告之
    詞，不足採信。又證人乙○○於本院審理中陳稱：被告與廖
    帝雅談論結婚事宜時，伊不在場，係被告事後告知等語（見
    本院易字卷第41頁），可見證人乙○○並未親見親聞被告與
    廖帝雅確有談論結婚且同意結婚之事，是上開證述，亦難採
    信。
  (三)被告與廖帝雅既無結婚之真意，則被告於94年8 月25日持上
    開經認證之文件前往嘉義市東區戶政事務所，填寫結婚登記
    申請書，辦理結婚登記，使該不知情之承辦公務員將丙○○
    與廖帝雅於94年4 月25日結婚之不實事項登記於其職務上所
    掌之戶籍登記簿公文書上後，復核發戶籍謄本，並在丙○○
    之國民身分證背面配偶欄處登記廖帝雅姓名，足以生損害於
    我國戶政機關對於戶籍管理之正確性；廖帝雅持戶籍謄本向
    我國駐印尼臺北經濟貿易代表處申請停留簽證而行使之，使
    承辦之公務員不知有偽而據以核發廖帝雅之停留簽證（180
    日），並於該簽證上註記欄登載「TS- 配偶丙○○ID NO.Ｚ0
    00000000」，足生損害於外交機關核發停留簽證及對於外國
    人來臺管制之正確性，亦堪認定。
  (四)綜上，本件事證明確，被告行使使公務員登載不實公文書、
    意圖營利媒介外國人非法為他人工作之犯行，均堪以認定，
    應依法論科。
二、新舊法比較適用：
    被告行為後，刑法業於94年2 月2 日修正公布，並於95年7
    月1 日施行。按行為後法律有變更者，適用行為時之法律，
    但行為後之法律有利於行為人者，適用最有利於行為人之法
    律，現行刑法第2 條第1 項定有明文。此條係規範行為後法
    律變更所生新舊法律比較適用之準據法，是此條本身雖經修
    正，惟尚無比較新舊法之問題，應一律適用裁判時之現行刑
    法第2 條規定以決定適用之刑罰法律。又本次刑法修正之比
    較新舊法，應就罪刑有關之共犯、未遂犯、想像競合犯、牽
    連犯、連續犯、結合犯，以及累犯加重、自首減輕暨其他法
    定加減原因（如身分加減）與加減例等一切情形，綜其全部
    罪刑之結果而為比較，有最高法院95年5 月23日95年度第8
    次刑庭會議決議可資參照。經查：
  (一)關於罰金刑，在刑法修正前，刑法分則編各罪所定罰金刑之
    貨幣單位原為銀元，其最高罰金數額，從各該法條規定，而
    最低罰金數額，則依修正前刑法第33條第5 款之規定為銀元
    1 元以上。刑法第214 條之使公務員登載不實罪係於72年6
    月25日前所制定，且未經修正，依罰金罰鍰提高標準條例第
    1 條前段規定，得就其原定數額提高為2 倍至10倍，並依現
    行法規所定貨幣單位折算新臺幣條例第2 條規定，以銀元1
    元折算為新臺幣3 元；又刑法第33條第5 款修正為：「罰金
    ：新臺幣1,000 元以上，以百元計算之」，已將刑法之罰金
    貨幣單位由銀元改為新臺幣，則刑法分則編各罪所定罰金刑
    之貨幣單位，自應配合修正為新臺幣，為使刑法分則編各罪
    所定罰金之最高數額與刑法修正前趨於一致，乃增訂刑法施
    行法第1 條之1 ：「中華民國94年1 月7 日刑法修正施行後
    ，刑法分則編所定罰金之貨幣單位為新臺幣。94年1 月7 日
    刑法修正時，刑法分則編未修正之條文定有罰金者，自94年
    1 月7 日刑法修正施行後，就其所定數額提高為30倍。但72
    年6 月26日至94年1 月7 日新增或修正之條文，就其所定數
    額提高為3 倍」，從而，刑法分則編各罪所定罰金刑之最高
    數額，於刑法修正前後並無不同，惟修正後刑法第33條第5
    款所定罰金刑最低數額，較修正前提高，自以修正前刑法第
    33條第5 款規定較有利於被告。
  (二)修正後刑法第28條關於成立共同正犯之標準，將原來共同正
    犯之共同「實施」犯罪，改為共同「實行」犯罪，剔除完全
    未參與犯罪相關行為之「實行」的「陰謀共同正犯」及「預
    備共同正犯」，而本案被告之犯行非屬陰謀、預備共同正犯
    ，不論依修正前刑法第28條之規定，抑或修正後刑法第28條
    之規定，均構成共同正犯，比較結果並無利與不利。
  (三)刑法第55條後段牽連犯之規定業經刪除，於刪除前，被告所
    犯行使使公務員登載不實公文書與意圖營利媒介外國人非法
    為他人工作之犯行間，有方法、目的之牽連關係，應從一重
    之意圖營利媒介外國人非法為他人工作罪處斷，惟刪除後則
    應分論併罰，自以修正前之規定有利於被告。
  (四)綜上，因本案涉及法律變更，且以舊刑法有利於被告，參諸
    前開最高法院決議意旨，依新刑法第2 條第1 項前段規定，
    自應適用最有利於被告之舊刑法。
三、按在中華民國領域外之駐外使領館或相類辦公處所犯罪，原
    則上仍應視為在我國領域外犯罪，不受我國刑法之規範（最
    高法院58年度台非字第129 號判決參照），然所犯倘為刑法
    第5 條所列之罪，則例外仍有我國刑法之適用。查被告取得
    上開不實之戶籍謄本後，推由廖帝雅持向位在印尼之我國駐
    印尼臺北經濟貿易代表處申請印尼國人來台之停留簽證，使
    承辦之公務員不知有偽而據以核發上開之停留簽證，並於簽
    證上註記欄登載不實配偶等之事項，係犯刑法第216 條、第
    214 條之行使使公務員登載不實公文書及第214 條之使公務
    員登載不實罪，核屬刑法第5 條第7 款之罪，仍有我國刑法
    之適用。是核被告所為，係犯刑法第216 條、第214 條之行
    使使公務員登載不實公文書罪，及就業服務法第64條第2 項
    之意圖營利媒介外國人非法為他人工作罪。被告與乙○○及
    廖帝雅就上開行使使公務員登載不實公文書罪；被告與乙○
    ○就上開意圖營利媒介外國人非法為他人工作罪間，分別有
    犯意聯絡、行為分擔，各為共同正犯。起訴書漏未記載廖帝
    雅為行使使公務員登載不實公文書罪之共同正犯，應予補充
    。所犯上開2 罪間，有方法、目的之牽連關係，應依廢止前
    刑法第55後段規定，從一重之意圖營利媒介外國人非法為他
    人工作罪處斷。又起訴書固未論及行使使公務員登載不實公
    文書之犯行，惟此部分犯行與起訴部分之意圖營利媒介外國
    人非法為他人工作罪有廢止前牽連犯之裁判上之一罪關係，
    本院自得併予審理，併此敘明。爰審酌被告以假結婚方式讓
    印尼女子入臺，破壞婚姻制度，有礙於社會秩序及善良風俗
    之維護，並危害於戶政機關對戶籍管理、外交機關核發停留
    簽證及對於外國人來臺管制之正確性，犯後否認犯行，態度
    不佳；惟考其媒介外國人非法為他人工作所得之利益非鉅等
    一切情狀，量處如主文所示之刑。又被告本件犯行係在96年
    4 月24日以前所為，所犯為中華民國96年罪犯減刑條例第3
    條以外之罪，依該條例第2 條第1 項第3 款、第7 條規定，
    減其刑期2 分之1 ，並依修正前刑法第41條第1 項規定，諭
    知如主文所示易科罰金之折算標準【按被告行為後，罰金罰
    鍰提高標準條例第2 條業已刪除，而刑法第41條第1 項前段
    關於易科罰金之折算標準已由舊法之銀元100 元、200 元、
    30 0元修正為新臺幣1,000 元、2,000 元、3,000 元，因屬
    科刑規範事項之變更，其折算標準為裁判時所應諭知，自有
    就新舊法規定比較之必要，經比較新舊法結果，以被告行為
    時之舊法較為有利於被告】。至被告於審理中雖曾被通緝，
    然其通緝日（即98年2 月10日）、緝獲日（即98年3 月12日
    ）均在上開減刑條例施行後，有本院通緝書及新竹縣政府警
    察局通緝案件移送書在卷可憑（見本院審易卷第36、44頁）
    ，故仍得予以減刑，附此敘明。
據上論斷，應依刑事訴訟法第第299 條第1 項前段，就業服務法
第64條第2 項，刑法第2 條第1 項前段、第11條前段、第28條、
第216 條、第214 條，修正前刑法第41條第1 項前段，廢止前刑
法第55條後段，刑法施行法第1 條之1 ，廢止前罰金罰鍰提高標
準條例第2 條，現行法規所定貨幣單位折算新台幣條例第2 條，
中華民國96年罪犯減刑條例第2 條第1 項第3 款、第7 條，判決
如主文。
本案經檢察官甲○○到庭執行職務。
中    華    民    國    98    年    5     月    27    日
                    刑事第九庭  法  官  方錦源
以上正本與原本無異。
如不服本判決應於收受判決後10日內向本院提出上訴書狀，並應
敘述具體理由。其未敘述上訴理由者，應於上訴期間屆滿後20日
內向本院補提理由書 (均須按他造當事人之人數附繕本)「 切勿
逕送上級法院」。
中    華    民    國    98    年    5     月    27    日
                                書記官  鄧思辰
附錄本案論罪科刑依據之法條：
就業服務法第45條
任何人不得媒介外國人非法為他人工作。
就業服務法第64條第2 項
意圖營利而違反第45條規定者，處3 年以下有期徒刑、拘役或科
或併科新臺幣120 萬元以下罰金。
中華民國刑法第214 條
明知為不實之事項，而使公務員登載於職務上所掌之公文書，足
以生損害於公眾或他人者，處3 年以下有期徒刑、拘役或5 百元
以下罰金。
中華民國刑法第216 條
行使第210 條至第215 條之文書者，依偽造、變造文書或登載不
實事項或使登載不實事項之規定處斷。


司法院資訊處製作；財團法人民間司法改革基金會備份。
